臺灣新北地方法院民事判決
110年度重訴字第638號
原      告  陳維龍  
訴訟代理人  黃振哲律師
被      告  陳維銘  
上列當事人間請求返還房地等事件，本院於中華民國111年6月23
日言詞辯論終結，判決如下：
    主  文
被告應自新北市○○區○○段00000地號土地上之新北市○○區○○段000
0000000號房屋(門牌號碼新北市○○區○○街0巷00號1樓房屋)騰空
遷讓返還於原告。
被告應給付原告新臺幣40,075元，及自民國110年8月20日起至清
償日止，按週年利率5%計算之利息。
被告應自民國110年8月1日起至返還第一項所示房屋之日止，按
月給付原告新臺幣4,996元。
訴訟費用由被告負擔十分之三，餘由原告負擔。
本判決第一項於原告以新臺幣855,749元供擔保後，得假執行。
但被告如以新臺幣2,567,246元預供擔保，得免為假執行。 
本判決第二項於原告以新臺幣13,358元供擔保後，得假執行。但
被告如以新臺幣40,075元預供擔保，得免為假執行。 
本判決第三項已到期部分，於原告按月以新臺幣1,665元供擔保
後，得假執行。但被告如按月以新臺幣4,996元預供擔保，得免
為假執行。 
原告其餘假執行之聲請駁回。 　　
　　事實及理由
壹、程序方面：
　　按訴狀送達後，原告不得將原訴變更或追加他訴。但請求之
    基礎事實同一者、擴張或減縮應受判決事項之聲明者，不在
    此限，民事訴訟法第255條第1項第2款、第3款分別定有明文
    。查原告起訴時依民法第767條第1項前段、第179條規定為
    請求，其聲明第1至3項為：1.被告應自新北市○○區○○街0巷0
    0號1樓之房屋(下稱系爭房屋)暨該屋所座落新北市○○區○○段
    00000地號土地(原告權利範圍3分之1)遷出，並騰空後返還
    予原告。2.被告應給付原告新臺幣(下同)20萬元，及自起訴
    狀繕本送達翌日起至清償日止，按週年利率5%計算之利息；
    3.被告應自民國110年8月1日起至遷出、騰空並將第一項所
    示房地返還予原告之日止，按月給付原告2萬元，及各月給
    付日翌日起至清償日止，按週年利率5%計算之利息；嗣於11
    1年4月7日言詞辯論期日追加民法第184條第1項前段規定為
    請求，並變更、追加聲明為：1.被告應自新北市○○區○○段00
    000地號土地上之新北市○○區○○段0000000000號房屋(門牌號
    碼新北市○○區○○街0巷00號1樓房屋)騰空遷讓返還於原告，
    並將前開房屋大門鑰匙1支一併返還於原告。2.被告應給付
    原告20萬元，及自起訴狀繕本送達翌日起至清償日止，按週
    年利率5%計算之利息。3.被告應自110年8月1日起至返還第
    一項所示房屋之日止，按月給付原告2萬元。嗣於111年6月2
    日言詞辯論期日撤回返還鑰匙部分之請求。核原告追加民法
    第184條第1項前段為請求權基礎部分，係本於被告占有系爭
    房屋所生損害之同一基礎事實；其餘變更則為減縮應受判決
    事項之聲明，應予准許。至撤回返還鑰匙部分，則非本院審
    理範圍。
貳、實體方面：
一、原告主張：
(一)原告為系爭房屋及其坐落基地新北市○○區○○段00000地號土
    地(原告權利範圍為3分之1)之所有權人。原告多年前基於親
    戚情誼，將系爭房屋借給訴外人兩造之妹陳泇萁使用，陳泇
    萁已於109年8月31日自系爭房屋搬離，然系爭房屋鑰匙接續
    由被告取得，被告未經原告同意無權占有使用系爭房屋至今
    ，並禁止原告進入系爭房屋，於110年7月19日原告更發現被
    告有裝潢系爭房屋行為擬將該屋出租。
(二)因被告自109年9月1日起即無權占用系爭房屋至今，致原告
    受有損害，原告自得向被告請求相當於租金之不當得利或侵
    權行為損害賠償。又系爭房屋屋齡雖已數十年，惟該屋位於
    新北市板橋區正光街9巷內，鄰近捷運板橋站，附近設有glo
    bal mall、mega city及大遠百等知名大型百貨商場，及致
    理科技大學及板橋高中等知名學校，周圍商店林立，生活機
    能發達，屬板橋區最精華地段之一，計算相當於租金之不當
    得利時，應以地段、面積相當之市場租金每月2萬元為基準
    。爰依民法第767條第1項前段、第179條、第184條第1項前
    段規定提起本件訴訟等語。並聲明：1.被告應自新北市○○區
    ○○段00000地號土地上之新北市○○區○○段0000000000號房屋(
    門牌號碼新北市○○區○○街0巷00號1樓房屋)騰空遷讓返還於
    原告。2.被告應給付原告20萬元，及自起訴狀繕本送達翌日
    起至清償日止，按週年利率5%計算之利息。3.被告應自110
    年8月1日起至返還第一項所示房屋之日止，按月給付原告2
    萬元。4.原告願供擔保請准宣告假執行。
二、被告則以：
    原告報警後被告隔天馬上將物品搬離、冷氣拆除，並無占用
    情形，系爭房屋目前由姪子使用，姪子也有鑰匙，屋內放置
    物品亦為姪子所有。因兩造及兩造大哥陳維忠於83年間曾約
    定：將新北市○○區○○路○段000○000號透天房屋、新北市○○區
    ○○街0巷00號2樓房屋一同出租予給天秤座西餐廳收租，三兄
    弟每人使用二處，由陳維忠則使用新北市○○區○○街0巷00號1
    樓及25號3樓，原告使用新北市○○區○○街0巷00號3樓及新北
    市○○區○○路○段000○000號頂樓加蓋(系爭頂樓加蓋房屋)，被
    告使用新北市○○區○○街0巷00號2樓及25號2樓，陳泇萁則使
    用系爭房屋。於109年5月30日天秤座西餐廳退租後，三兄弟
    協調恢復各人借名登記之房屋，故原告須騰空返還系爭頂樓
    加蓋房屋(被告有2/3持份)，才能取回系爭房屋使用，原告
    未返還系爭頂樓加蓋房屋前系爭房屋應歸三兄弟共同使用，
    此為當初三兄弟共識等語，資以抗辯。並聲明：原告之訴駁
    回。
三、本院之判斷： 
    原告主張其為系爭房屋所有權人，為被告無權占用，訴請被
    告騰空遷讓返還系爭房屋及請求給付相當於租金之不當得利
    、侵權行為所生損害等語，為被告所否認，並以前詞置辯，
    是本件爭點厥為：(ㄧ)原告請求被告騰空遷讓返還系爭房屋
    有無理由？(二)原告請求被告給付無權占用系爭房屋相當於
    租金之不當得利或侵權行為損害賠償，有無理由？若有，則
    金額應以若干為適當？茲分述如下：
(ㄧ)原告請求被告騰空遷讓返還系爭房屋有無理由?
  1.按所有人對於無權占有或侵奪其所有物者，得請求返還之；
    對於妨害其所有權者，得請求除去之，民法第767 條第1 項
    前段、中段定有明文。而以無權占有為原因，請求返還所有
    物之訴，被告對原告就其物有所有權存在之事實無爭執，而
    僅以非無權占有為抗辯者，原告於被告無權占有之事實，無
    舉證責任。被告應就其取得占有，係有正當權源之事實證明
    之。如不能證明，則應認原告之請求為有理由（最高法院72
    年度台上字第1552號判決意旨參照）。
  2.原告主張其為系爭房屋及其坐落基地新北市○○區○○段00000
    地號土地(原告權利範圍為3分之1)之所有權人，業據原告提
    出前開房地之建築改良物所有權狀、土地所有權狀、第一類
    登記謄本、異動索引為憑(調解卷第21-24、137-146頁)，且
    為被告所不爭執，堪信為真實。至原告主張被告自109年9月
    1日起即無權占用系爭房屋至今等語，則為被告所否認並以
    前詞辯稱其無占用情形，且兩造及陳維忠於83年間就系爭房
    屋在內等多間房屋使用曾有約定，於109年5月30日後三兄弟
    協調恢復各人借名登記之房屋，原告須騰空返還系爭頂樓加
    蓋房屋(被告有2/3持份)，才能取回系爭房屋使用，原告未
    返還系爭頂樓加蓋房屋前系爭房屋應歸三兄弟共同使用云云
    。查關於系爭房屋之使用情形，證人陳泇萁於審理中雖證稱
    ：系爭房屋目前無人使用，裡面有誰的東西不清楚，我住在
    系爭房屋同棟3樓，下來時該屋窗戶開的，裡面都沒有人等
    語(本院卷第118、119頁)。然被告於審理中自承：陳泇萁搬
    走後於109年11年30日左右，我把我母親生前的物品暫放在
    系爭房屋，繼承人還沒討論遺物如何處理，所以由我先保管
    ，原告報警後5天即110年7月26日我就把東西搬走，剩下母
    親的洗衣機，其他東西是我姪子的。姪子的東西是我搬過去
    沒錯，但物品所有權是我姪子的，我姪子有跟我要過鑰匙，
    我有複製1支給他，姪子的東西應該還放在屋內等語(本院卷
    第122頁)，復於111年3月2日答辯狀內記載：原告報警稱房
    屋被放置物品及裝設冷氣，隔天被告馬上將物品搬離、冷氣
    拆除。其屋內尚有部分家用物品於房間是陳培倫所占用，與
    被告無關等情(本院卷第33頁)，參以原告所提111年6月18日
    系爭房屋屋內照片顯示，其內尚有放置洗衣機、堆置書籍等
    雜物(本院卷第155-159頁)，以及被告於111年6月2日言詞辯
    論期日使當庭返還系爭房屋大門鑰匙與原告乙情(本院卷第1
    17、118頁)，可見被告於109年11月30日曾持系爭房屋鑰匙
    ，將洗衣機等雜物搬入系爭房屋存放至今，被告對系爭房屋
    含洗衣機等雜物顯具有事實上管領之力，更曾複製系爭房屋
    鑰匙提供予他人使用，堪認其於109年11月30日至今有占用
    系爭房屋之事實。被告以系爭房屋目前為其姪子使用、屋內
    物品為姪子所有等，辯稱無占用系爭房屋情形，難認可採。
    至原告主張被告自109年9月1日起即占用系爭房屋乙節，因
    證人陳泇萁於審理中證稱不記得何時將系爭房屋鑰匙交給被
    告，亦不清楚被告何時開始使用系爭房屋等語(本院卷第118
    頁)，且原告亦未舉證證明被告自109年9月1日起至109年11
    月29日間已占用系爭房屋，則其此部分主張即非可採。
  3.被告雖抗辯系爭房屋有借名登記情形云云，然查原告已提出
     系爭房屋及其坐落基地新北市○○區○○段00000地號土地(原
    告權利範圍為3分之1)之建築改良物所有權狀、土地所有權
    狀影本、109、107、106、105、103年地價稅繳款書、系爭
    房屋111至105年房屋稅課稅明細表、109年10月至110年7月
    間之水電費通知單及收據(調解卷第21-47、61-79頁)，足見
    原告有實際管理系爭房屋情形，而被告空言抗辯有借名登記
    情形並未提出相關佐證，所辯難認可採。又依證人陳泇萁於
    審理中證稱：兩造及陳維忠89年間有商量達成共識，系爭房
    屋由我使用，三兄弟將其他房屋出租給天秤座西餐廳分配收
    租，沒有約定系爭房屋由被告使用，只有約定讓我使用沒期
    限。天秤座西餐廳的房租已經由三兄弟收了20幾年，推租後
    情形我不清楚。我有簽名承諾109年8月31日前返還系爭房屋
    給原告，也已經搬離。因為天秤座退租，陳維忠太太從新北
    市○○區○○街0巷00號3樓及25號3樓搬走，我要搬回我23號3樓
    房屋等語(本院卷第119、120頁)，參以陳泇萁109年3月14日
    所簽承諾返還系爭房屋之字據、106年度新北院民公龍字第1
    01322號公證書、房屋租賃契約書(出租人為兩造、陳培倫、
    陳逸倫，承租人為文化天秤咖啡館，租賃標的房屋為新北市
    ○○區○○路○段000號一、二樓、177號一、二樓及177號之1二
    樓)等件(調解卷第59頁、本院卷第99-107頁)，固可認兩造
    及陳維忠三人曾約定將新北市○○區○○路○段000號一、二樓、
    177號一、二樓及177號之1二樓房屋租出給文化天秤咖啡館
    並分配租金，讓陳泇萁使用被告所有之系爭房屋。然依證人
    陳泇萁所證兩造及陳維忠並無約定被告亦可使用系爭房屋，
    且其等應未就文化天秤咖啡館租約終止、期滿後，系爭房屋
    之使用權再為協議。則原告於文化天秤咖啡館租約終止、陳
    泇萁搬離系爭房屋後，基於所有權人地位就系爭房屋應得自
    由使用收益，此與原告是否應返還系爭頂樓加蓋房屋予其他
    共有人應屬二事。被告抗辯原告未返還系爭頂樓加蓋房屋前
    ，系爭房屋應歸三兄弟共同使用，尚屬無據，應非可採。
  4.綜上，原告為系爭房屋所有權人，被告未能證明其占用系爭
    房屋有何正當權源存在，則原告依前開規定，請求被告將系
    爭房屋騰空遷讓返還原告，自屬有據。
(二)原告請求被告給付無權占有系爭房屋相當於租金之不當得利
    或侵權行為損害賠償，有無理由？若有，則金額應以若干為
    適當？
  1.按無法律上之原因而受利益，致他人受損害者，應返還其利
    益，民法第179條前段定有明文。又無權占有他人土地，可
    能獲得相當於租金之利益，為社會通常之觀念。相當於租金
    損害之計算標準，應參酌土地法第97條第1項規定，予以計
    算較為客觀公允（最高法院81年度台上字第339號判決意旨
    參照）。次按因故意或過失，不法侵害他人之權利者，負損
    害賠償責任，民法第184條第1項前段亦有規定。就他人之物
    為使用收益，而無正當之權源者，即屬不法侵害他人之權利
    ，自應成立侵權行為，而負損害賠償之責任（最高法院79年
    度台上字第253號判決意旨參照）。而無權占有他人之房屋
    ，已使被害人受有不能使用收益房屋之損害；則被害人依侵
    權行為規定可得請求賠償之金額，自亦得以使用收益房屋之
    對價即相當租金之損害認定之。另按請求將來給付之訴，以
    有預為請求之必要者為限，得提起之，民事訴訟法第246 條
    定有明文。查被告自109年11月30日至今無權占用系爭房屋
    至今，顯有繼續占用之虞，而系爭房屋為原告所有遭被告無
    權占用，致原告受有無法使用系爭房屋之損害，原告自得依
    前開規定請求前開占用期間相當於租金之不當得利或侵權行
    為損害賠償，並就被告繼續占用系爭房屋提起將來給付之訴
    ，預為請求被告應予給付相當於租金之不當得利或侵權行為
    損害賠償。又本件原告未能證明被告自109年9月1日起至109
    年11月29日間已占用系爭房屋，已如前述，則原告請求此段
    期間相當於租金之不當得利、侵權行為損害賠償，難認有據
    。 
  2.按城市地方房屋之租金，以不超過土地及其建築物申報總價
    額年息百分之10為限；所謂土地價額及建築物價額，指法定
    地價及依該管直轄市或縣（市）地政機關估定之建築物價額
    ；而法定地價即為土地所有權人依土地法所申報之地價，土
    地法第97條第1項、第148條、土地法施行法第25條定有明文
    。又基地租金之數額，除以基地申報地價為基礎外，尚須斟
    酌基地之位置，工商業繁榮之程度，承租人利用基地之經濟
    價值及所受利益等項，並與鄰地租金相比較，以為決定，並
    非必達申報總地價年息百分之10最高額（最高法院68年台上
    字第3071號判決意旨參照）。本院審酌系爭房地位於新北市
    板橋區光正街，臨近捷運板橋站、板橋車站，有網路地圖足
    參（本院卷第25頁），以系爭房屋坐落位置、周遭環境、交
    通便利、生活機能完善及被告利用系爭房屋之經濟價值、所
    受利益等一切情狀，認以系爭房屋課稅現值及基地申報地價
    總價額百分之6計算相當於租金之不當得利或侵權行為損害
    賠償，應屬適當。原告固主張應以地段、面積相當之市場租
    金每月2萬元為基準而為計算，並提出政大法學評論、系爭
    房屋周遭租金資料為證(調解卷第119-124頁)，惟本件被告
    僅以系爭房屋放置洗衣機等雜物，非以系爭房屋自住或出租
    營利，原告主張以相當市場租金每月2萬元為基準計算，顯
    然過高，難認可採。又查，系爭房屋坐落新北市○○區○○段00
    000地號土地面積為74平方公尺(原告權利範圍3分之1)，該
    土地109、110年申報地價均為每平方公尺38,091.2元，有土
    地登記、地價第一類謄本(調解卷第137頁、本院卷第57頁)
    ，系爭房屋109、110年課稅現值各為61,400元、59,700元（
    解卷第37、39頁），依此計算原告得請求被告給付40,075元
    ，並應110年8月1日起至返還系爭房屋之日止，按月給付原
    告4,996元(計算式均如附表)，逾此範圍之請求，則屬無據
    。
  3.按給付無確定期限者，債務人於債權人得請求給付時，經其
    催告而未為給付，自受催告時起，負遲延責任。其經債權人
    起訴而送達訴狀，或依督促程序送達支付命令，或為其他相
    類之行為者，與催告有同一之效力；遲延之債務，以支付金
    錢為標的者，債權人得請求依法定利率計算之遲延利息；應
    付利息之債務，其利率未經約定，亦無法律可據者，週年利
    率為5%，民法第229條第2項、第233條第1項前段及第203條
    分別定有明文。本件原告請求被告給付109年11月30日起至1
    10年7月31日止之不當得利或損害賠償40,075元，無確定期
    限，亦無約定遲延利息之利率，揆諸前揭法條規定，原告請
    求自起訴狀繕本送達翌日即110年8月20日（見調解卷第167
    頁送達證書）至清償日止之法定遲延利息，自屬有據。
四、綜上所述，原告依民法第767條第1項、民法第179條、第184
    條第1項前段規定請求：(一)被告應自新北市○○區○○段00000
    地號土地上之新北市○○區○○段0000000000號房屋(門牌號碼
    新北市○○區○○街0巷00號1樓房屋)騰空遷讓返還於原告；(二
    )被告應給付原告40,075元，及自起訴狀繕本送達翌日即110
    年8月20日起至清償日止，按週年利率5%計算之利息；(三)
    被告應自110年8月1日起至返還第一項所示房屋之日止，按
    月給付原告4,996元，為有理由，應予准許，逾此部分之請
    求，則無理由，應予駁回。又原告陳明願供擔保，聲請宣告
    假執行，就其勝訴部分，核無不合，爰酌定相當之擔保金額
    准許之，併依職權酌定相當之擔保金額宣告被告預供擔保後
    得免為假執行。至原告敗訴部分，其訴既經駁回，其假執行
    之聲請亦失所依據，應併予駁回。　　
五、本件事證已經明確，兩造其餘之攻擊防禦方法及證據，核與
    判決結果不生影響，爰不一一論列，併此敘明。
六、訴訟費用負擔之依據：民事訴訟法第79條。
中　　華　　民　　國　　111 　年　　7 　　月　　15　　日
                  民事第四庭  法　官　許品逸
以上正本係照原本作成
如對本判決上訴，須於判決送達後20日內向本院提出上訴狀。如
委任律師提起上訴者，應一併繳納上訴審裁判費。
中　　華　　民　　國　　111 　年　　7 　　月　　15　　日
                              書記官  邱雅珍

附表：                              
1.自109年11月30日起至109年12月31日止(共32日)得請求共5,25
  1元【計算式：（38091.2元×74×1/3＋61,400元）×0.06×32/366
  ＝5,251元，元以下四捨五入，下同】；自110年1月1日起至110
  年7月31日止(共212日)得請求34,824元【計算式：（38091.2
  元×74×1/3＋59,700元）×0.06×212/365＝34,824元】；以上合計
  40,075元。
2.自110年8月1日起至返還系爭房屋之日止，每月得請求4,996元【計算式：（38091.2元×74×1/3＋59,700元）×0.06÷12＝4,996元】